【裁判字號】    89,台上,4094
【裁判日期】    890713
【裁判案由】    殺人等罪
【裁判全文】
最高法院刑事判決                              八十九年度台上字第四○九四號
    上  訴  人  甲○○
                乙○○
右上訴人等因殺人等罪案件，不服台灣高等法院台南分院中華民國八十九年一月二十
七日第二審更審判決（八十八年度上重更(一)字第三二一號，起訴案號：台灣嘉義地方
法院檢察署八十六年度偵字第五九一一、六○三七、六七七一、七四一三、七六三九
、七六七八號），提起上訴，本院判決如左：
    主  文
原判決關於乙○○、甲○○共同連續殺人部分撤銷，發回台灣高等法院台南分院。
其他上訴駁回。
    理  由
一撤銷發回部分（即乙○○、甲○○共同連續殺人部分）：
本件原判決撤銷第一審關於上訴人乙○○、甲○○殺人部分之科刑判決，改判依想像
競合犯、牽連犯關係，從一重論處上訴人等共同連續殺人各罪刑（乙○○累犯），固
非無見。
惟查：(一)按共同正犯之所以應對其他共同正犯所實施之行為負其全部責任者，以就其
行為有犯意之聯絡為限，若他犯所實施之行為，超越原計畫之範圍，而為其所難預見
者，則僅應就其所知之程度，令負責任，未可概以共同正犯論。查依原判決認定之事
實，上訴人等僅參與妨害自由之行為，而未參與殺人行為之實施。而上訴人等亦始終
堅稱其等原僅係欲教訓鄭錦坤等人，並非欲殺害鄭錦坤等人，其等與實施殺人行為之
林宜志、李俊孝、許世忠等人並無殺人犯意之聯絡等語。雖原判決以共犯林宜志槍殺
被害人許坤華之前，尚須等待與乙○○會合，顯係等待有所指示，蓋若槍殺許坤華純
屬林宜志等人臨時起意之意思，則林宜志槍殺許坤華之前，殊無等待乙○○會合之必
要云云（見原判決第二十九頁第三至六行），認上訴人等與共犯林宜志等人有殺人之
犯意聯絡。然林宜志等人究係臨時起意殺人，抑或自始即與上訴人等蓄意殺人，除上
訴人等外，共犯林宜志、李俊孝、許世忠最為清楚。按上訴人甲○○已具狀陳稱：林
宜志現已緝獲，另案羈押於台灣嘉義看守所。則自有提訊林宜志，就本件案發過程詳
加調查審認之必要。原審就此未詳予調查審認，難謂無應於審判期日調查之證據未予
調查之違法。(二)原判決理由一之(四)以上訴人等人與被害人許坤華等人已積恨甚久，苟
謂僅要教訓許坤華等人，則上訴人等人在蕭銘進經營之花店內，即可就地實施，焉須
持火力強大之制式手槍，夥眾押解被害人許坤華、鄭錦坤、劉嘉權至案發之偏僻山區
○○○道路上，再等候乙○○車子前來會合云云，作為認定上訴人等與共犯林宜志等
人原即欲殺害許坤華等人之理由（見原判決第二十七頁第九至十二行）。惟原判決於
該理由內已先說明，甲○○於警訊供稱：許坤華曾恐嚇伊與林宜志，要伊二人小心，
要伊等難堪，後來伊與林宜志於民國八十六年六月底在嘉義市瑞虹酒店持槍押走許坤
華至蘭潭予以教訓等語（見原判決第二十六頁倒數第四、三、二行），原判決事實欄
因而認定「……陳偉成因許坤華前被林宜志、甲○○押至蘭潭毆辱，曾放話以後有機
會要討回來，李俊孝、林宜志、甲○○因而對陳偉成、鄭錦坤、許坤華心存芥蒂」云
云。查原判決既已引用甲○○所供其曾與林宜志在嘉義市瑞虹酒店持槍將許坤華押至
蘭潭予以教訓之供詞，乃又謂苟上訴人等人僅欲教訓許坤華等人，則在蕭銘進之花店
內即可為之，無須持槍將許坤華等被害人押至偏僻山區○○○道路上云云，其前後論
述，顯有矛盾。(三)原判決引用被害人鄭錦坤在警訊所證：「……李俊孝叫我下車，右
手持槍對我說『黑』（按指鄭錦坤）你下來，許世忠也下車，許並叫劉嘉權也一起
下車，我拐了一下即由左後門下車，李俊孝大聲稱要將我打死，我即出手搶李俊孝手
上槍枝，兩人在地上翻滾，我與李俊孝、許世忠均在地上搶槍，李俊孝叫林宜志快過
來幫忙，槍被他們搶去後，我即跑離該處，奮力往前跑不敢回頭……」，作為不利上
訴人等之判決基礎。惟李俊孝於搶得槍枝後，有無開槍﹖且其於鄭錦坤逃離現場時，
有無自後追殺﹖當時有無追殺之可能﹖此於判斷李俊孝、林宜志是否有殺害鄭錦坤之
意圖，至有關係，原審未傳訊鄭錦坤詳予究明，亦難謂其證據之調查已屬詳盡。以上
或為上訴人等上訴意旨所指摘，或為本院得依職權調查之事項，應認關於上訴人等連
續殺人部分仍有撤銷發回更審之原因。又殺人部分既經撤銷，與此部分有牽連關係之
妨害自由及無故持有手槍部分，基於審判不可分原則，亦一併撤銷發回。
二上訴駁回部分（即乙○○未經許可無故寄藏手槍及甲○○未經許可無故持有改造模
型槍部分）：
查第三審上訴書狀，應述上訴之理由，其未述者，得於提起上訴後十日內補提理
由書於原審法院，已逾上述期間，而於第三審法院未判決前仍未提出上訴理由書狀者
，第三審法院應以判決駁回之，刑事訴訟法第三百八十二條第一項、第三百九十五條
後段規定甚明。本件上訴人乙○○未經許可無故寄藏手槍部分及甲○○未經許可無故
持有改造模型槍部分，不服原審判決，分別於八十九年二月二十一日、同年月十六日
提起上訴，並未述理由，迄今逾期已久，於本院未判決前仍未提出，依上開規定其
等此部分之上訴自非合法，應予駁回。
據上論結，應依刑事訴訟法第三百九十七條、第四百零一條、第三百九十五條後段，
判決如主文。
中      華      民      國    八十九    年      七      月     十三     日
                              最高法院刑事第十一庭
                                  審判長法官  莊  登  照
                                        法官  洪  明  輝
                                        法官  蔡  清  遊
                                        法官  黃  一  鑫
                                        法官  林  秀  夫
      右正本證明與原本無異
                                              書  記  官
中      華      民      國    八十九    年      七      月     二十     日


司法院資訊處製作；財團法人民間司法改革基金會備份。
